【裁判字號】    97,交聲,1977
【裁判日期】    971009
【裁判案由】    聲明異議
【裁判全文】
臺灣高雄地方法院交通事件裁定        97年度交聲字第1977號
原處分機關  交通部公路總局高雄區監理所
異  議  人  甲○○
上列異議人因違反道路交通管理處罰條例案件，對於交通部公路
總局高雄監理所民國97年8 月20日所為之裁決（原處分案號：高
監營裁字第裁80－N00000000號），聲明異議，本院裁定如下：
    主  文
原處分關於罰鍰新臺幣貳萬元部分撤銷。
前開撤銷部分不罰。
其他異議駁回。
    理  由
一、原處分機關以異議人即受處分人甲○○，飲用酒類超過規定
    標準，仍於民國96年2 月11日14時25分許，騎乘車號YDT －
    339 號重型機車，行經高雄縣鳳山市○○路與保安一街口時
    ，因不勝酒力，不慎摔倒受傷送醫，經警委由醫院抽血檢驗
    其酒精濃度，因汽車駕駛人酒精濃度超過標準（經測得每公
    升1.17毫克，超過每公升0.25毫克），爰依道路交通管理處
    罰條例第35條第1 項第1 款規定，裁處受處分人罰鍰新臺幣
    （下同）4 萬5 千元，並施以道安講習。
二、聲明異議意旨略以：異議人上開違規行為，業經臺灣高雄地
    方法院檢察署檢察官於96年3 月31日以96年度偵字第7644號
    為緩起訴處分，命異議人當庭立悔過書並向財團法人犯罪被
    害人保護協會台灣高雄分會（下稱被害人保護協會）支付2
    萬元緩起訴處分金，異議人已於96年4 月30日匯款支付完畢
    。詎原處分機關於異議人緩起訴其間屆滿後，仍就同一酒後
    駕車行為裁處罰鍰4 萬5 千元，顯有違反一事不二罰之原則
    ，應予撤銷，爰依法聲明異議等語。
三、按汽車駕駛人，駕駛汽車經測試檢定酒精濃度超過規定標準
    者，處15,000元以上60,000元以下罰鍰，並當場移置保管該
    汽車及吊扣其駕駛執照1年；又汽車駕駛人，有第35條第1項
    規定之情形，應接受道路交通安全講習。道路交通管理處罰
    條例第35條第1項第1款、第24條第1項第2款固有明文。惟按
    「一行為同時觸犯刑事法律及違反行政法上義務規定者，依
    刑事法律處罰之。但其行為應處以其他種類行政罰或得沒入
    之物而未經法院宣告沒收者，亦得裁處之。前項行為如經不
    起訴處分或為無罪、免訴、不受理、不付審理之裁判確定者
    ，得依違反行政法上義務規定裁處之」，行政罰法第26條亦
    明文規定，明揭同一行為不受行政及刑事之雙重處罰即「一
    事不二罰」之原則。前揭道路交通管理處罰條例第35條第1
    項第1 款規定之處罰內容，係針對行為人違反行政法上義務
    規定之行政罰，且該條例關於一行為同時觸犯刑事法律及違
    反行政法上義務規定者，並無特別規定，倘汽車駕駛人以單
    一酒後駕駛汽車行為，經測試酒精濃度超過規定標準，而同
    時涉有刑法第185 條之3 公共危險罪嫌時，道路交通管理處
    罰機關除有行政罰法第26條第1 項但書得處以其他種類行政
    罰者之情形，而得裁處其他種類行政罰外，關於罰鍰部分，
    應依行政罰法第26條及道路交通管理處罰條例第10條規定移
    送地方法院檢察署處理。且該酒後駕駛汽車之行為，除移送
    後有行政罰法第26條第2 項所定經「不起訴處分」或為「無
    罪」、「免訴」、「不受理」、「不付審理」之裁判確定等
    情形，得再依違反行政法上義務規定裁處之外，不得逕依道
    路交通管理處罰條例第35條第1 項第1 款規定裁處行為人罰
    鍰，以符行政罰法第26條一事不二罰之規定。次按觸犯刑事
    法律之犯罪行為，如檢察官認該行為所涉為死刑、無期徒刑
    或最輕本刑3 年以上有期徒刑以外之罪，於參酌刑法第57條
    所列事項及公共利益之維護，認以緩起訴為適當者，得定1
    年以上3 年以下之緩起訴期間為緩起訴處分，並同時命被告
    為一定之金錢給付，因該金錢給付係附隨於緩起訴處分之負
    擔，性質上雖非刑罰，惟就被告而言，不無被強制剝奪財產
    權之性質，仍屬其為犯罪所付出之代價，其於刑事訴訟程序
    中由檢察官命被告支付一定金額，乃剝奪其財產權之處罰，
    雖無須經法院判決，而與刑法中罰金刑有異，然與罰金均處
    像特定之對象繳納具有處罰性質之金錢，應認與罰金為相類
    似之處罰。本於對受處分人不利益之規定不得任意擴張解釋
    之原則，自不得類推適用，是受行政罰之行為經緩起訴處分
    ，除有符合行政罰法第26條第1 項但書之情形外，即不得依
    違反行政法上之義務規定裁處之。
四、查異議人於上開時、地因酒後駕車為警查獲，經臺灣高雄地
    方法院檢察署檢察官於96年3 月31日以96年度偵字第7644號
    為緩起訴處分，並命受處分人於緩起訴處分確定日起2 月內
    ，匯款2 萬元至財團法人犯罪被害人保護協會台灣高雄分會
    之帳戶內，緩起訴期間為1 年，異議人並已於96年4 月30日
    繳納2 萬元予被害人保護協會，緩起訴期間亦於97年5 月31
    日屆滿等情，有原處分機關違反道路交通管理事件裁決書、
    96年度偵字第7644號緩起訴處分書及臺灣高等法院被告前案
    紀錄表各1 份附卷可憑。異議人以一酒後駕車之行為，同時
    觸犯刑事法律及違反行政法上義務，經檢察官依刑事法律為
    緩起訴處分，異議人並依據該緩起訴處分向被害人保護協會
    繳納捐款2 萬元，該捐款之性質與罰金相類似，即無由再依
    違反行政法上義務之規定處罰之，而有違反一事不二罰之原
    則。惟依道路交通管理處罰條例第35條第8 項規定；「...
    前項（指有酒精濃度超過規定標準而駕駛車輛等情形）汽車
    駕駛人，經裁判確定處以罰金低於本條例第92條第3 項所訂
    最低罰鍰基準規定者，應依本條例裁決繳納不足最低罰鍰之
    部分。」，而依其性質道路交通管理處罰條例第35條第8 項
    應為行政罰法第26條第1 項之特別規定，是依違反道路交通
    管理事件統一裁罰基準表之規定，機器腳踏車駕駛人違反處
    罰條例第35條第1 項第1 款之規定，其吐氣所含酒精濃度超
    過每公升0.55毫克以上者，應裁處之最低罰鍰為45,000元，
    本件異議人既已支付2 萬元之緩起訴處分金，則依上開規定
    ，異議人須補繳該等不足部分之罰鍰即2 萬5 千元（計算式
    為45,000-20,000 ＝25,000），始為適法。
五、綜上，異議人就原處分罰鍰中2 萬元部分，聲明異議為有理
    由，原處分關於該部分應予撤銷，另諭知異議人不罰。至原
    處分機關裁處異議人施以道安講習部分，係屬其他種類之行
    政裁罰，於法並無不合，且異議人並未就此提出異議，自不
    在本件審理及撤銷之範圍內，附此敘明。
六、據上論結，應依道路交通案件處理辦法第19條、第20條前段
    ，裁定如主文。
中    華    民    國    97    年    10    月    9     日
                    交通法庭    法  官  王靖茹
以上正本證明與原本無異。
如不服本裁定應於送達後5日內向本院提出抗告狀。
中    華    民    國    97    年    10    月    9     日
                                書記官  鍾錦祥


司法院資訊處製作；財團法人民間司法改革基金會備份。
